臺灣臺北地方法院民事判決　　　　　　 95年度勞訴字第112號
原　　　告　乙○○
訴訟代理人　謝政達律師
複　代理人　楊景勛律師
被　　　告　豐達羊毛工業股份有限公司
法定代理人　丙○○
訴訟代理人　甲○○
　　　　　　余俊儒律師
上列當事人間確認僱傭關係存在等事件，本院於中華民國96年
3月5日言詞辯論終結，判決如下：
    主  文
原告之訴及假執行之聲請均駁回。
訴訟費用由原告負擔。
    事實及理由
一、原告起訴主張：
  (一)原告自民國89年10月16日起受僱被告，在被告桃園廠擔任機
    械維修工作，雙方約定每月薪資新台幣（下同）34,983元，
    詎被告於92年6 月7 日以原告「滋意向外陳情不實事實，妨
    礙公司權益，並擅向外勞造謠，散播不利於公司之謠言，意
    圖挑撥勞資關係，煽動外勞怠工」為由，發函將原告免職。
  (二)上開解僱事件，業經本院92年度勞訴字第153 號、臺灣高等
    法院93年度勞上字第60號民事判決認定被告之解僱行為違法
    ，雙方之僱傭關係仍存在，並經最高法院94年度台上字第12
    38號民事裁定維持原判決而判決確定（下稱前案判決）。惟
    被告於前案判決確定後之94年9 月21日發函檢附「替代外勞
    人力調查表」擅自單方變更原告職務、薪資，顯已違反雙方
    之勞動契約。原告乃自94年9 月23日起多次函知被告應尊重
    判決，依法應予原告復職。被告不僅遲未使原告回復原職，
    反而於95年3 月14日逕依勞動基準法第11條第2 款與工作規
    則相關規定，以「虧損與業務緊縮」為由，發函通知原告自
    95年3 月16日起終止勞動契約。
  (三)但被告並未說明其確有解僱的必要性，及解僱與虧損之間有
    何因果關係，且被告於詢問原告是否同意從事外勞工作時，
    尚且附帶條件為減薪至21,149元或24,880元，已違反調動5
    原則中對勞動薪資及勞動條件未有不利益變更之原則，而被
    告於92年6 月27日非法解僱原告時所聘僱總員工數為76人，
    至資遣原告時總員工數增為79人，可知被告業務並未緊縮，
    被告又未將外勞先行轉介，資遣本勞部分亦僅資遣原告1 名
    員工，足認其係蓄意資遣原告，被告之解僱即屬違法，從而
    ，原告起訴確認兩造間僱傭關係仍存在，並請求被告給付自
    95年3 月1 日起之工資，爰聲明：1.確認原告與被告間之僱
    傭關係存在。2.被告應給付原告100,743 元，及自起訴狀繕
    本送達被告翌日起至清償日止，按年息5 ％計算之利息。3.
    被告應自95年6 月1 日起至同意原告繼續執行業務之日止，
    按月於每月5 日給付原告33,581 元 ，暨自應給付之次日起
    至清償日止，按年息5 ％計算之利息。4.第2 、3 項聲明如
    受有利判決，願供擔保請准宣告假執行等語。
二、被告則以以下情詞資為抗辯：
  (一)原告於92年6 月間遭被告免職後，因兩造訴訟長達2 年，且
    被告連年虧損，已朝精簡人力、降低成本方向努力，故於94
    年8 月原告獲勝訴判決確定後，被告無法調整出適當職務供
    原告任職，乃發函原告確認雙方僱傭關係存在，命原告在家
    中待命等候被告差遣，並如數給付自92年6 月28日起至95年
    3 月15日止之薪資，期間被告為盡最大照顧勞工原則，復徵
    詢原告是否願意接受替代外勞人力工作，惟遭原告拒絕。
  (二)被告自91年迄今營運連年虧損，負債總額持續累積，有專業
    會計師簽證之查核報告可稽，被告試圖降低各項營運成本，
    除預計減少引進2 名外勞，並辦理本國勞工資遣作業，被告
    考核全體本國籍員工中資歷較淺員工之表現及功過狀況，僅
    原告在92年間曾有1 大過及1 小過處分，被告僅得選擇原告
    為資遣對象。又本件被告係以發生資遣原告事由，依法資遣
    原告，核與勞工調動無涉，而被告既有得預告勞工終止勞動
    契約之情事，原告又不願從事外國勞工所從事之工作，被告
    自得終止與原告間之勞動契約，並聲明：駁回原告之訴及假
    執行之聲請，如受不利判決願供擔保請准宣告免為假執行。
三、本件經本院於95年9月18日協商整理爭點，兩造同意本件不
    爭執事實及爭點如下，並僅以下列爭點論斷其法律效果：
  (一)不爭執之事實（見本院卷第88至90頁）
  1.原告自89年10月16日起受僱於被告，於被告公司桃園廠擔任
    機械維護工作，每月平均工資為34,983元。
  2.被告曾於92年6月27日解僱原告，惟業經本院92年度勞訴字
    第153號、臺灣高等法院93年度勞上字第60號民事判決認定
    被告之解僱行為違法，雙方之僱傭關係仍存在，並經最高法
    院94年度台上字第1238號民事裁定維持原判決而判決確定。
  3.被告於94年9月21日發函並檢附「替代外勞人力調查表」向
    原告徵詢其是否願意接替外勞人力工作，每月薪資21,149元
    或24,880元，原告拒絕接受。
  4.被告於95年3 月14日發函通知原告，以虧損及業務緊縮為由
    ，依勞動基準法第11條第2 款規定，自95年3 月16日起終止
    兩造間勞動契約。
  (二)兩造爭執要點（見本院卷第88頁、第91頁）：
    在於被告是否確有虧損或業務緊縮之事實，而無從繼續僱用
    原告之情形？被告於95年3 月14日以公司虧損及業務緊縮為
    由，依勞動基準法第11條第2 款規定預告原告將終止兩造間
    之勞動契約，是否合法有據？
四、茲就上開爭執要點點析述如下：
  (一)按雇主得因虧損或業務緊縮，預告勞工終止勞動契約，勞動
    基準法第11條第2 款規定甚明。其中所謂「虧損」乃指收入
    不敷支出而言，所謂「業務緊縮」則包括縮小範圍、減少生
    產能量、裁撤銷售門市等均屬之。但必須雇主確有虧損或業
    務緊縮之事實，二者有其一，始得據以終止勞動契約。又勞
    動契約為一繼續性及專屬性契約，勞雇雙方間非僅存有提供
    勞務及給付報酬之權利義務關係存在，其他如雇主之照顧義
    務、受僱人之忠誠義務等亦存在契約間，故勞動契約不應只
    有契約自由原則之適用，其他如正當信賴原則、誠實信用原
    則、手段正當性及社會性因素等亦應顧慮之，準此，雇主於
    終止契約時，對於勞工既有工作將行喪失的問題，當屬勞工
    工作權應予保障核心範圍，因此解釋勞動基準法第11條時，
    應要求雇主對終止契約之採用係對勞工之最後手段，倘尚有
    其他方式可為，即不應採取終止契約方式為之，是於雇主以
    經營虧損、景氣不佳造成業務緊縮等因素作為解僱勞工理由
    之情形，應要求具備：1.解僱之必要性，2.企業主已盡迴避
    解僱之努力，3.合理選定被解僱者，及4.解僱手續之妥當性
    等要件後，始得解僱勞工。
  (二)查本件被告自90年起迄94年止，每年財務報表均屬於虧損之
    狀態，有原告提出自90年起至94年止之財務報表在卷可稽（
    見本院卷第151 至241 頁），又被告逐年營業收入呈遞減趨
    勢，惟其每年虧損金額仍有減少，全肇因於被告減少營業成
    本及費用所致，亦有被告提出90至94年度之損益表在卷可憑
    （見本院卷第155 、178 、199 、221 頁），可證被告確有
    因公司營業收入減少，為維持企業存續，渡過經營危機，以
    減少營業成本及費用項目支出，逐步降低公司虧損幅度之經
    營政策甚明，故被告抗辯其為公司營運上需求，有資遣員工
    以減少營業成本及費用之必要，堪予採信，原告主張被告虧
    損逐年減少，無資遣員工之必要云云，洵無足採。
  (三)次查，被告因於88及89年間虧損嚴重，於90年間與所聘僱勞
    工協商不減少薪資，而由勞工增加工作時數挪為加班費之變
    相減薪方式迴避大規模減薪或關廠或裁員之結果等情，業據
    本院92年勞簡上字第73號民事判決認定在案，有原告提出該
    民事確定判決在卷可參（見本院卷第19至27頁）。而被告自
    92 年6月起迄資遣原告之95年3 月止，如不計總經理，其總
    聘僱人數以區間觀之，於92年下半年度約在77至80人之間，
    於93年上半年約在77、76人之譜，下半年則降至72至74人之
    間，94年間亦約在70至74人左右，再細譯其聘僱人員屬性，
    其所聘僱本國勞工自92年6 月起自55人逐年遞減至95年3 月
    間之47人，亦有被告提出勞工保險局保險費繳款單在卷可佐
    （見本院卷第242 至265 頁），堪信被告抗辯其減耗人員遇
    缺不補等節為可採。則以被告業已以實質減少勞工報酬、減
    損勞工遇缺不補等方式迴避解僱之結果發生，則其為減輕虧
    損情形而解僱勞工，當已符合最後手段性原則。
  (四)又原告原負責被告公司桃園廠之機械維修、保養工作，該廠
    從事保養的技工自原告於92年6 月間因前案遭被告解僱時起
    ，即未再補充新人，而以他單位人力支援，為兩造所不爭執
    （見本院卷第121 頁及該頁背面），參以兩造復不爭執兩造
    間勞動關係前案判決認定仍存續後，被告於94年9 月21日發
    函原告謂因連年虧損、業務緊縮、精簡人力緣故，已無適當
    職缺供原告任職，命原告暫時於家中待命，等候公司調度，
    並自94年9 月起至95年2 月止之半年間，令原告賦閒家中而
    仍按月發給原告薪資等情，堪信被告抗辯伊因精簡人力已無
    原來職缺可以安排原告乙節為可採。而被告公司編制除機械
    維修外，另有負責動力人員、管理人員及生產線操作員，亦
    經被告陳明在卷，其中因管理人員需具備較高專業，負責動
    力者則需具備電氣專業知識，被告抗辯原告無法適任，堪予
    採信。至生產線即技術操作員之工作，原告能力固可以適任
    該工作，然上開工作幾全為外勞從事，被告並已於發給原告
    上開函文同時，以該公司無適當職缺安排原告任職，故限期
    詢問原告是否願從事外勞從事相關工作，但為原告所拒等情
    ，亦有被告提出該函文（見本院卷第36頁）及原告提出替代
    外勞人力調查表、其回函等在卷可按（見北勞調卷第32至34
    頁），亦可認被告已無其他適當職缺可以安排原告。加之原
    告係於89年10月16日始受僱被告公司，前於92年間曾因擅將
    工會桌椅、用具搬進宿舍，及於公司主管精神講話時屢次插
    嘴為由，遭被告記大過、小過各1 次，有被告提出人事資料
    卡獎懲紀錄在卷可憑（見本院卷第112 頁）。則被告既有解
    僱員工之必要，以其在可預見之將來無重新提供原告工作之
    可能，經審酌原告之專長、資歷等，選擇原告為資遣對象，
    尚難認不具解僱對象選定之合理性。
  (五)原告雖復主張被告所為替代外勞人力調查之通知無故調降薪
    資且未提及如不接受之效果，其通知違反調動5 原則且不當
    云云，惟所謂調動5 原則，乃雇主基於企業經營之自主權及
    業務上營運之必要，於兼顧勞工權益情形下，將員工職務作
    必要之調整，以利企業繼續經營之調派員工工作原則，核與
    本件被告係為謀其事業存續所為整理解僱情形不同，亦即，
    本件被告係因公司經營連年虧損，為盡迴避解僱義務，方於
    資遣原告前先進安置前置義務，必無處可供安置原告時，最
    後不得已才資遣原告，其目的純在繼續確保原告之僱用地位
    ，與調動無關，原告如不接受調職即需接受裁員，其對於被
    告安置調職本無拒絕接受權利，當無所謂調動5 原則之適用
    ，故原告主張被告所為替代外勞人力調查通知對其勞動薪資
    、勞動條件為不利變更，違反調動5 原則云云，洵無可採。
    而被告於對原告為上開替代外勞人力調查通知時，固未具體
    說明原告如不接受該替代方案將與之終止勞動契約之旨，然
    原告自接獲被告於95年3 月14日所為資遣通知之日起，已知
    因其不願接受該替代人力方案，被告乃依勞動基準法第11條
    第2 款與之終止勞動契約之旨，且自其提起本件訴訟迄言詞
    辯論終結時止逾半年期間，也未曾表示有接受替代方案之新
    職之意，則縱被告所為替代人力調查通知程序有所不當，亦
    不影響該通知或被告嗣後所為資遣原告之意思表示之效力。
  (六)末按雇主依第11條或第13條但書規定終止勞動契約者，其勞
    工繼續工作3 年以上者，應於30日前預告之。雇主未依第1
    項規定期間預告而終止契約者，應給付預告期間之工資。又
    雇主依前條終止勞動契約者，應依左列規定發給勞工資遣費
    ：一在同一雇主之事業單位繼續工作，每滿1 年發給相當於
    1 個月平均工資之資遣費；二依前款計算之剩餘月數，或工
    作未滿1 年者，以比例計給之，未滿1 個月者以1 個月計。
    勞動基準法第16條第1 項第3 款、第3 項及同法第17條分別
    定有明文。本件被告於資遣原告前，雖未事先與原告協議或
    預留預告期間，然雇主未經與員工協議及預告而逕行解雇勞
    工者，依勞動基準法第16條規定，僅應負給付預告期間工資
    之義務，於終止契約之效力，並無影響。而被告業依勞動基
    準法第16條第3 項及同法第17條規定，按兩造不爭執原告工
    作年資、每月平均工資計算，給付原告30日預告期間之工資
    34,983元及發給按5 又12分之5 個月平均工資計算之資遣費
    189, 491元（34,983Ⅹ（5+5/12）＝189,491） ，並同時將
    應給付原告之95年3 月1 日起至同月15日止薪資合計17,266
    元辦理提存，亦為兩造所不爭執（見本院卷第9 頁背面）。
    準此，被告既確有虧損之事實，而無從繼續僱用原告，則其
    依勞動基準法第11條第2 款規定，終止與原告間勞動契約，
    自屬有據。原告主張被告公司係非法終止兩造間之僱傭契約
    云云，並不可採。
五、綜上所述，原告主張被告違法解僱等情，並不足取。被告抗
    辯因虧損及業務緊縮緣故，無適當職務供原告任職，依勞動
    基準法第11條第2 款規定合法解僱原告等情，應可採信。兩
    造間之勞動契約關係自被告通知原告解僱日即95年3 月16日
    起歸於消滅。從而，原告起訴確認予被告間僱傭關係存在，
    並依民法第487 條規定請求被告給付自95年3 月1 日起至95
    年5 月31日止之薪資共計100,743 元暨自起訴狀繕本送達翌
    日即95年6 月6 日起至清償日止按年息5% 計 算之利息，並
    自95年6 月1 日起至回復原告工作之日止，按月於每月5 日
    給付原告33,581元，暨自應給付之次日起至清償日止，按年
    息5 ％計算之利息，為無理由，不應准許。原告之訴既經駁
    回，其假執行聲請失所附麗，併駁回之。
六、本件為判決之基礎已臻明確，兩造其餘之陳述及所提其他證
    據，經本院斟酌後，認為均於判決之結果無影響，自無庸逐
    一論述，併此敘明。
七、結論：原告之訴為無理由，依民事訴訟法第78條，判決如主
    文。
中　　華　　民　　國　　96　　年　　3 　　月　　21　　日
                        臺灣臺北地方法院勞工法庭
                                法　官　管靜怡
以上正本係照原本作成。
如對本判決上訴，須於判決送達後20日內向本院提出上訴狀。
中　　華　　民　　國　　96　　年　　3 　　月　　21　　日
                    　　　　　　書記官　趙郁涵
